【裁判字號】    88,上易,4995
【裁判日期】    890111
【裁判案由】    詐欺
【裁判全文】
臺灣高等法院刑事判決                          八十八年度上易字第四九九五號
    上  訴  人  臺灣板橋地方法院檢察署檢察官
    被      告  丙○○
    選任辯護人  李佳翰
右上訴人，因被告詐欺案件，不服臺灣板橋地方法院八十七年度易字第五三三八號，
中華民國八十八年五月二十四日第一審判決（起訴案號：臺灣板橋地方法院檢察署八
十七年度偵字第五四八四號）提起上訴，本院判決如左：
    主  文
上訴駁回。
    理  由
一、公訴意旨略稱：被告丙○○為立登股份有限公司（下稱立登公司）負責人，於民
    國八十三年間至大陸地區設立製鞋工廠，詎其明知該公司資金陷於週轉不靈，仍
    意圖為自己不法所有，並基於概括之犯意，於八十五年三、四月間起，連續對如
    附表所示生貿實業有限公司等九十四家公司、廠商，誑稱其經濟狀況尚佳，使各
    該公司、廠商陷於錯誤，因而交付製鞋原料共值新台幣（下同）一千七百萬餘元
    ，被告取得前揭原料後，即輸往大陸地區牟取利益，而前交付予前揭各公司、廠
    商之貨款支票，則盡皆退票。因認被告所為係連續犯刑法第三百三十九條第一項
    詐欺取財罪嫌。
二、公訴人認被告犯有詐欺取財罪，無非以被告於檢察官偵查中自首坦承積欠右揭公
    司、廠商一千七百餘萬元之事實，另證人林茂民即生貿實業有限公司職員、賴淑
    姜即新益塑膠股份有限公司負責人、楊登焜即乙澄企業有限公司負責人、陳素惠
    即品杰刺繡企業有限公司職員、陳登貴即宏展鞋材場職員等亦分別於調查局訊問
    及偵訊時指稱被告有詐欺行為，並有未付貨款明細、貨款支票、公司及廠商出貨
    證明等附卷可資佐證，而被告復未能提供進、出貨及大陸當局查扣貨品之證明，
    其辯稱因週轉不靈始無力支付貨款乙節，顯不足採等情為主要論據。檢察官提起
    上訴時，補稱：被告所提供之債權廠商名單，共有二百餘家之多，而被告身為經
    營者，理應熟知公司經營狀況，而被告向國內廠商大量訂購貨物後，以貨物遭大
    陸海關查扣為由，竟推稱無法交待貨物去向，本檢察官命被告提供查扣貨物之證
    明或確實交待貨物去向，僅係要求被告就其一己片面熟知之事實為適當之說明，
    絕非科以被告不當證明「無罪」之義務，惟被告先已遭查扣為推卸，後以無法提
    出證明為搪塞，此處分、隱匿大量貨物之行為，足證明被告計畫性之詐騙行為，
    原審忽略被告無法交待貨物去向、隱匿大量貨物行為之聯結關係，未對被告之行
    為作一合理推斷，逕自以無訴訟專業經驗之被害人陳述作為詐欺犯罪之認定依據
    ，並要求被告以外者證明被告本人隱藏性之實質處分行為，稍有苛難。原審既未
    盡調查之能事，自難認原判決妥適等語。
三、惟按犯罪事實應依證據認定之，無證據不得推定其犯罪事實；不能證明被告犯罪
    者，應諭知其無罪之判決，刑事訴訟法第一百五十四條、第三百零一條第一項分
    別定有明文。而認定犯罪事實所憑證據，須適於為犯罪之證明者，始得採為斷罪
    資料，被告之自白，雖可為證據，但依刑事訴訟法第一百五十六條第二項規定，
    不得作為有罪判決之唯一依據，仍應調查其他必要證據以察是否與事實相符。又
    犯罪事實既應依證據認定，被告自不負證明自己無罪之義務，不得以被告未提出
    有利證據，即以此為反證被告有罪之論據，此觀最高法院二十一年上字第四七四
    號、三十年上字第一八三一號判例意旨甚明。
四、訊據被告堅決否認有右開詐欺取財犯行，辯稱：伊係因國內外經濟不景氣、部分
    貨物有瑕疵而遭退貨且有貨物遭大陸方面查扣，致週轉不靈，始無法償清積欠貨
    款，並非蓄意詐騙，被告自首是希望透過法律途逕解決等語。
五、經查：
（一）被告於八十五年八月二十四日檢察官偵訊時固自稱伊明知資力極薄弱，仍意圖
      為自己不法之所有，自八十三年十二月起，連續向被害人丁○○、乙○○、甲○○借貸鉅款週轉云云。惟乙○○、甲○○二人在臺灣板橋地方法院八十六年
      度易字第三九五一號案件於八十六年七月一日訊問時，即陳稱被告並未對之詐
      騙等語，此有當日訊問筆錄在案可憑。而據公訴人偵查結果，亦認「丁○○為
      立登公司經理，又甲○○係被告之妻妹，賴、李二人非但與被告關係密切，且
      平時亦有大量金錢往來等情，為證人丁○○、甲○○等結稱在卷，是賴、李二
      人應明知被告經濟不佳之情，故縱被告向二人貸借鉅款項未還，尚難認其有詐
      欺之犯嫌」，此觀之起訴書「證據所犯法條」第三段記載甚明。則被告所為之
      自白，其真實性顯有疑問，本件仍須有足以使人對該犯罪事實獲致確信心證之
      補強證據，始能認定被告確犯有詐欺取財之罪。
（二）而觀證人賴淑姜於八十六年一月二十五日檢察官偵查中證稱：被告稱經濟困難
      要求延期付款．．．．，一開始做生意，貨款就很難收到，且一再延付貨款。
      （你認為被告有無詐欺意圖？）我也不清楚等語。證人陳素惠、陳登貴於八十
      五年十二月五日、同年月六日在法務部調查局北部地區機動工作組應訊時，亦
      證稱：（丙○○向貴公司訂貨出貨這段過程中有無詐欺行為？）應該沒有，前
      述一、二月份貨款，丙○○有支付，餘未支付等語，證人陳登貴證稱：（丙○○未能付款原因為何？）主要是經營不善，資金週轉不靈所致．．．．．．陳
      某於事前即通知本公司因週轉不靈，請求暫時不要軋票，更於八十五年七月十
      九日向曾志銘借款十萬元以應付資金所需，惟最後仍未能挽回倒閉之命運等語
      。是以證人賴淑姜、陳素惠、陳登貴等人實未指證被告有詐欺取財之行為，公
      訴人以其等證詞為被告不利之證據，與卷內資料，尚有未合。
（三）又證人林茂民於八十六年三月二十四日檢察官偵查中證稱：我公司（生茂實業
      有限公司）老闆認為陳是故意，因他先以較小貨款支付，再大量進貨不付款。
      （平時與立登之生意往來與何人接洽？）丁○○等語。然證人林茂民所言為轉
      述其公司負責人研判之詞，且其陳稱與該公司為業務往來接洽者為丁○○，並
      非被告，自不能以林茂民之傳聞轉述之證詞，據以認定被告有詐欺犯行。另證
      人楊登焜於八十五年十二月五日於法務部調查局北部地區機動工作組應訊時，
      雖證稱：丙○○有對之詐欺云云，其之所以指被告詐欺，係以被告於支票屆期
      前要求換票，嗣換票後仍遭退票為由，但告訴人之指訴本以使被告受刑事訴追
      為目的，是其陳述是否與事實相符，仍應調查其他證據以資審認，以告訴人楊
      登焜於同日訊問時曾稱：被告訂貨金額共二十七萬餘元，已付約十五萬元，尚
      有貨款十二萬餘元未能收取等語，足見其已收得過半之貨款，僅部分貨款未獲
      清償。徵之證人丁○○於臺灣板橋地方法院八十六年度自字一一六號詐欺一案
      審理時證稱：立登公司在八十五年，在品質上及有些貨品查扣在海關長達一個
      月，因此造成資金週轉不靈，造成公司倒閉的最大原因，我也是立登股東，公
      司剩餘物品是被債權人搬走的．．．．．．因被退貨，且大陸地區在六、七月
      間進行查扣貨品，整個業務受影響等語，此有該院八十六年度自字第一一六號
      刑事判決正本及八十五年度偵字第一六五二二號偵查卷附八十五年十月三日訊
      問筆錄可按。顯見被告係因公司營運困難，週轉不靈，始未能支付廠商貨款。
      ，尚難僅以被告積欠貨款未付，有未付貨款明細、貨款支票、公司及廠商出貨
      證明等資料，而被告未能提供進、出貨及大陸當局查扣貨品之證明，即推定被
      告涉犯詐欺取財罪。
（四）綜上所述，被告辯稱伊係因公司週轉不靈，始未支付貨款，非自始蓄意詐欺廠
      商騙得貨品等情，尚非無據，本件自難以被告曾為不實之自白及有積欠貨款未
      付之情事，即認定被告有詐欺行為。此外，復查無其他積極證據足認被告確有
      被訴之詐欺犯行，尚不能證明被告犯罪。至於臺灣板橋地方法院八十六年度自
      字一一六號詐欺一案，自訴人乙鏵有限公司係自訴被告積欠借款一百萬元及前
      欠貨款二百零四萬九千四百五十七元（已開支票），另欠八十五年十月份貨款
      三十三萬四千四百四十二元，與本件附表號編號二十一被告所欠乙鏵有限公司
      款項之時間、數額均不相同，與本件不同，自不生該部分已經判決無罪確定之
      問題，附予敘明。
六、原審據上理由，諭知被告無罪之判決。經核並無不合。檢察官上訴意旨仍執前詞
    指摘原判決不當，為無理由，應駁回其上訴。
據上論斷，應依刑事訴訟法第三百六十八條，判決如主文。
本案經檢察官郭文東到庭執行職務。
中      華      民      國    八十九    年      一      月      十一    日
                            台灣高等法院刑事第三庭
                                審判長法  官  張  連  財
                                      法  官  張  傳  栗
                                      法  官  李  英  勇
右正本證明與原本無異。
不得上訴。
                                      書記官  謝  順  益
中    華    民    國    八十九    年        一        月      十三      日


司法院資訊處製作；財團法人民間司法改革基金會備份。
